【裁判字號】    99,訴,555
【裁判日期】    991011
【裁判案由】    違反台灣地區與大陸地區人民關係條例等
【裁判全文】
臺灣桃園地方法院刑事判決               99年度訴字第555號
公  訴  人  臺灣桃園地方法院檢察署檢察官
被      告  甲○○
上列被告因違反臺灣地區與大陸地區人民關係條例等案件，經檢
察官提起公訴（98年度偵字第8415號），被告於本院準備程序中
就被訴之事實為有罪之陳述，經本院合議庭裁定改由受命法官獨
任依簡式審判程序審理並判決如下：
      主      文
甲○○共同行使偽造私文書，足以生損害於公眾及他人，共兩罪
，各處有期徒刑貳月；各減為有期徒刑壹月。於「離婚協議書」
上偽造之「蘭秀容」署押（含署名及指印各壹枚），沒收之；又
違反不得使大陸地區人民非法進入臺灣地區之規定，未遂，處有
期徒刑陸月；減為有期徒刑參月。應執行有期徒刑肆月。於「離
婚協議書」上偽造之「蘭秀容」署押（含署名及指印各壹枚），
沒收之。
      事實及理由
一、緣大陸地區女子蘭秀英（民國60年6 月23日出生）前於民國
    92年4 月11日與大其37歲之臺灣地區男子黃水亨結婚，嗣於
    92年8 月6 日以與夫黃水亨團聚之名義來臺，嗣於94年8 月
    1 日與黃水亨離婚，再於94年8 月4 日（其停留期限至94年
    8 月6 日）出境離臺，詎蘭秀英與臺灣地區男子甲○○，雖
    均無結婚真意，為使蘭秀英得以第2 次入臺，由甲○○於94
    年8 月4 日、94年9 月4 日自臺灣出境轉赴大陸與蘭秀英會
    商，其2 人在未獲蘭秀容同意、授權下，達成下開偽造文書
    之合意計謀：以蘭秀英之姊蘭秀容之名義頂替蘭秀英，由蘭
    秀容與甲○○作成虛偽婚姻，再申請蘭秀容入境臺灣，待獲
    入境許可後，即由蘭秀英頂替蘭秀容入境臺灣。計謀既定，
    甲○○基於使大陸人民蘭秀英非法進入臺灣地區之犯意，由
    甲○○與蘭秀英先拍攝結婚合照，再以該結婚合照，於94年
    9 月6 日在重慶市公證處作成甲○○與蘭秀容名義之結婚公
    證書（結婚公證書上之照片係甲○○與蘭秀英之合照）；甲
    ○○回臺後，即於94年9 月底、10月初某日，委由不知情之
    劉大順以蘭秀容名義填具「大陸地區人民進入臺灣地區旅行
    證申請書」，在該申請書上冒簽蘭秀容之署押1 枚，並在該
    申請書上黏貼蘭秀英之照片1 幀，偽造完成該私文書後，連
    同甲○○有權填載之「大陸地區人民進入臺灣地區保證書」
    ，交由內政部警政署入出境管理局（下稱境管局，現改制為
    入國出及移民署）辦理蘭秀容入臺手續，境管局於94年12月
    1 日對甲○○作面談，因未能發現具體之虛偽結婚證據，因
    之於94年12月7 日核發蘭秀容名義之大陸地區人民入境許可
    證，迨蘭秀英於94年12月29日持上開大陸地區人民入境許可
    證至中正機場時，由境管局人員實施面談，面談過程雖未發
    現虛偽結婚之破綻，然面談完畢，請蘭秀容在面談紀錄簽名
    按指印時，蘭秀英基於與甲○○共同偽造署押之犯意聯絡，
    由蘭秀英以蘭秀容名義按捺（偽造）指印1 枚，卻忘以蘭秀
    容名義偽簽姓名，而直接簽寫「蘭秀英」，其雖立即將「英
    」塗去，而改為「容」，因而偽造完成「蘭秀容」之署押1
    枚，然為面談人員當場目擊有異而查獲，並將之遣返出境（
    甲○○與蘭秀容虛偽結婚所涉犯之違反臺灣地區與大陸地區
    人民關係條例及偽造文書等案件，業經本院以97年度訴字第
    69號判決分別判處有期徒刑1 年2 月、4 月，各減刑為7月
    、2 月，應執行有期徒刑8 月確定，並於98年4 月1 日縮刑
    期滿執行完畢），甲○○心有未甘，遂於95年4 月19日，與
    蘭秀英至大陸地區福州市公證處作成結婚公證書（結婚日期
    為95年4 月18日），又於95年5 月初，基於使大陸地區人民
    非法進入臺灣地區之犯意，委由不知情之劉大順以蘭秀英名
    義填具「大陸地區人民進入臺灣地區旅行證申請書」，交由
    境管局辦理蘭秀英入臺手續。甲○○嗣明知前與蘭秀容之婚
    姻係虛偽婚姻，依法無效，毋待辦理離婚，為使境管局得以
    核准蘭秀英來臺，乃與蘭秀英在未獲蘭秀容同意、授權下，
    共同基於行使偽造私文書、行使使公務員登載不實文書之犯
    意聯絡，於95年9 月1 日，與蘭秀英共同製作甲○○與蘭秀
    容之離婚協議書，由蘭秀英偽造蘭秀容之簽名及指印各1 枚
    ，渠等於偽造完成該私文書後，於95年9 月4 日交由重慶市
    公證處作成離婚公證書及離婚證書；甲○○又於95年9 月19
    日持上開文件至桃園縣龍潭戶政事務所辦理與蘭秀容之離婚
    登記，致該戶政事務所承辦人員不察，而將甲○○與蘭秀容
    離婚之意旨登載於戶籍謄本，足生損害於蘭秀容及我戶政機
    關對於婚姻戶籍登記管理之正確性。嗣於95年12月7 日前某
    日持上開使公務員登載不實之戶籍謄本，前往境管局填具「
    大陸地區人民進入臺灣地區旅行證申請書」，向境管局申請
    蘭秀英以團聚名義入境臺灣地區，境管局接受上開蘭秀英申
    請來臺之文件後，因查悉甲○○與蘭秀英所涉不法情事，遂
    不予蘭秀英入境許可而不遂。
二、案經臺灣桃園地方法院函送臺灣桃園地方法院檢察署檢察官
    偵查起訴。
      理  由
一、按刑事訴訟法第273 條之1 規定除被告所犯為死刑、無期徒
    刑、最輕本刑為3 年以上有期徒刑之罪、或高等法院管轄第
    一審案件者外，於準備程序進行中，被告先就被訴事實為有
    罪之陳述時，得告知被告簡式審判程序之旨，並聽取當事人
    、代理人、辯護人及輔佐人之意見後，裁定由受命法官獨任
    進行簡式審判程序。經查，本件被告甲○○所犯之罪，均非
    法定刑為死刑、無期徒刑或最輕本刑3 年以上有期徒刑之罪
    ，亦非高等法院管轄第一審之案件，而被告於準備程序中就
    被訴事實已為有罪之陳述，經本院告知被告簡式審判程序之
    旨，聽取被告、檢察官之意見後，本院合議庭裁定由受命法
    官獨任依簡式審判程序進行審判，是本件之證據調查，依刑
    事訴訟法第273 條之2 規定，不受同法第159 條第1 項、第
    161 條之2 、第161 條之3 、第163 條之1 及第164 條至第
    170 條規定之限制，合先敘明。
二、查共同被告蘭秀英於未經其姊蘭秀容之同意、授權，與被告
    甲○○基於偽造私文書之犯意聯絡，由蘭秀英擅自於離婚協
    議書上偽造蘭秀容之簽名及指印各1 枚，復持上開離婚協議
    書交由重慶市公證處作成離婚公證書及離婚證書，再由甲○
    ○持上開文件至桃園縣龍潭戶政事務所辦理與蘭秀容之離婚
    登記，並由甲○○持上開使公務員登載不實之戶籍謄本，前
    往境管局填具「大陸地區人民進入臺灣地區旅行證申請書」
    ，向境管局申請蘭秀英以團聚名義入境臺灣地區等情，業據
    被告甲○○於本院審理時坦承不諱，核與證人劉聖太於本院
    另案（97年度訴字第69號）審理時之結證情節相符，復有甲
    ○○與蘭秀英共同偽造蘭秀容名義製作之離婚協議書影本1
    紙、財團法人海峽交流基金會證明影本1 紙、大陸地區重慶
    市公證處公證書影本1 紙、大陸地區離婚證影本2 紙、甲○
    ○戶籍謄本影本1 份及大陸地區人民進入臺灣地區旅行證申
    請書影本1 份附卷可稽，足徵被告前揭任意性自白核與事實
    相符，堪以採信。本件事證已經明確，被告犯行堪以認定。
三、按臺灣地區與大陸地區人民關係條例第15條第1 款規定：「
    下列行為不得為之：一、使大陸地區人民非法進入臺灣地區
    。」自上開條文文意觀之，既謂「使... 非法進入臺灣地區
    」，即處罰對象必以該非法進入之該大陸地區人民以外之人
    為限，否則即無從以上開罪名相繩，亦非共同正犯。查本件
    被告甲○○所為（包括與蘭秀英共同偽造蘭秀容名義之離
    婚協議書；持前述之離婚協議書至重慶市公證處作成離婚
    公證書、離婚證書；持前述文件至桃園縣龍潭戶政事務所
    辦理與蘭秀容之離婚登記，使戶政事務所承辦人員不察，而
    將甲○○與蘭秀容離婚之意旨登載於戶籍謄本；持使公務
    員登載不實之戶籍謄本，向境管局申請蘭秀英以團聚名義入
    境臺灣地區），均係於刑法及臺灣地區與大陸地區人民關係
    條例第79條第1 項修正公布施行後，自無新舊法比較問題，
    於此合先敘明。核被告甲○○所為，係犯刑法第210 條偽造
    私文書罪（甲○○與蘭秀英共同偽造蘭秀容名義之離婚協議
    書）、同法第216 條、第210 條之行使偽造私文書罪（持
    前述之離婚協議書至重慶市公證處作成離婚公證書、離婚證
    書及持前述文件至桃園縣龍潭戶政事務所辦理與蘭秀容之
    離婚登記）、同法第214 條之使公務員登載不實文書罪（持
    前述文件使戶政事務所承辦人員不察，而將甲○○與蘭秀容
    離婚之意旨登載於戶籍謄本）、同法第216 條、第214 條之
    行使使公務員登載不實文書罪（持使公務員登載不實之戶籍
    謄本，向境管局申請蘭秀英以團聚名義入境臺灣地區）及違
    反臺灣地區與大陸地區人民關係條例第79條第4項 、第1 項
    使大陸地區人民非法進入臺灣地區未遂罪（持使公務員登載
    不實之戶籍謄本，向境管局申請大陸地區人民蘭秀英以團聚
    名義入境臺灣地區）。公訴人於起訴書證據並所犯法條欄雖
    雖未敘及被告甲○○亦涉犯刑法第216 條、第214 條之行使
    使公務員登載不實文書罪嫌，然起訴書犯罪事實欄既已載明
    本案係「境管局接受上開蘭秀英申請來臺之文件後，因查悉
    甲○○與蘭秀英所涉不法情事，遂不予蘭秀英入境許可」等
    語，足見被告甲○○行使使公務員登載不實文書犯行業已於
    檢察官起訴之列，本院自得併予審理，附此敘明。被告就上
    開偽造私文書、行使偽造私文書、使公務員登載不實文書、
    行使使公務員登載不實文書部分之行為，與蘭秀英有犯意聯
    絡與行為分擔，為共同正犯。其所犯偽造署押，為偽造私文
    書之部分行為；所犯偽造私文書之低度行為，為行使偽造私
    文書之高度行為所吸收，均不另論罪；所犯使公務員登載不
    實文書罪之低度行為，為行使使公務員登載不實文書罪之高
    度行為所吸收，均不另論罪。其所犯行使偽造私文書罪、明
    知為不實之事項而使公務員登載於職務上所掌之公文書罪（
    即持離婚協議書、離婚公證書及離婚證書至桃園縣龍潭戶政
    事務所辦理與蘭秀容之離婚登記，使戶政事務所承辦人員不
    察，而將甲○○與蘭秀容離婚之意旨登載於戶籍謄本部分）
    ，係一行為而觸犯數罪名，為想像競合，應從一重依行使偽
    造私文書罪處斷；其所犯行使使公務員登載不實文書罪及違
    反臺灣地區與大陸地區人民關係條例第79條第4 項、第1 項
    使大陸地區人民非法進入臺灣地區未遂罪（持使公務員登載
    不實之戶籍謄本，向境管局申請大陸地區人民蘭秀英以團聚
    名義入境臺灣地區部分），係一行為而觸犯數罪名，為想像
    競合犯，應從一重依違反臺灣地區與大陸地區人民關係條例
    第79條第4 項、第1 項使大陸地區人民非法進入臺灣地區未
    遂罪處斷。又其上開2 次行使偽造私文書罪（包括持偽造
    之離婚協議書至重慶市公證處作成離婚公證書、離婚證書部
    分及持前述文件至桃園縣龍潭戶政事務所辦理與蘭秀容之
    離婚登記，使戶政事務所承辦人員不察，而將甲○○與蘭秀
    容離婚之意旨登載於戶籍謄本部分）與其上開違反臺灣地區
    與大陸地區人民關係條例第79條第4 項、第1 項使大陸地區
    人民非法進入臺灣地區未遂罪間（持使公務員登載不實之戶
    籍謄本，向境管局申請大陸地區人民蘭秀英以團聚名義入境
    臺灣地區部分），犯意個別，行為互殊，應予分論併罰。公
    訴檢察官認被告所涉之行使偽造私文書罪、使公務員登載不
    實文書罪及違反臺灣地區與大陸地區人民關係條例第79條第
    4 項、第1 項使大陸地區人民非法進入臺灣地區未遂罪間，
    均犯意個別，行為互殊，應予分論併罰，容有誤會，應予更
    正，併此敘明。另被告甲○○既已著手於使大陸地區人民蘭
    秀英非法進入臺灣地區，惟蘭秀英尚未完成入境手續即被查
    獲，故為未遂犯，應依刑法第25條第2 項規定，減輕其刑。
    爰審酌被告係因因不諳法律致罹刑章，兼衡其犯罪手段、所
    生危害、涉案程度及坦承犯行之犯後態度等一切情狀，各量
    處如主文所示之刑，並定其應執行之刑，以示懲儆。按數罪
    併罰中之一罪，依刑法規定得易科罰金，若因與不得易科之
    他罪併合處罰結果而不得易科罰金時，原可易科部分所處之
    刑，自亦無庸為易科折算標準之記載（大法官會議第144 號
    解釋文闡述在案），又刑法第41條第1 項前段所定短期自由
    刑得易科罰金之要件，必其所犯為最重本刑為5 年以下有期
    徒刑以下之刑之罪，而受6 個月以下有期徒刑或拘役之宣告
    者，始得以新臺幣1 千元、2 千元或3 千元折算一日，諭知
    易科罰金。而臺灣地區與大陸地區人民關係條例第79條第1
    項之使大陸地區人民非法進入臺灣地區罪，其法定刑為「1
    年以上7 年以下有期徒刑，得併科新臺幣100 萬元以下罰金
    」，故臺灣地區與大陸地區人民關係條例第79條第1 項，並
    非「最重本刑為5 年以下有期徒刑以下之刑之罪」，縱受6
    個月以下有期徒刑之宣告，與上開刑法第41條第1 項前段規
    定得易科罰金之要件仍有不符，自不得諭知易科罰金之折算
    標準，是雖刑法第216 條、第210 條之法定刑為「最重本刑
    為5 年以下有期徒刑以下之刑之罪」，且受6 個月以下有期
    徒刑之宣告，但因與不得易科之臺灣地區與大陸地區人民關
    係條例第79條第1 項之罪併合處罰，依上開大法官會議解釋
    文，自無庸為易科折算標準之諭知，併此敘明。
四、查被告甲○○於本院審理中雖曾由本院布通緝，然係在99年
    7 月20日遭本院以桃院永刑平緝字000606號通緝書發布通緝
    ，有本院通緝書暨撤銷通緝書各1 份附卷可考，是被告顯係
    在96年7 月16日中華民國九十六年罪犯減刑條例施行後始行
    通緝，自無同條例第5 條不得減刑之適用。而本案被告甲○
    ○之犯罪時間，係在中華民國96年4 月24日以前，且其所犯
    之罪核與中華民國九十六年罪犯減刑條例第2 條第1 項之規
    定相符，復無同條例第3 條之除外情事存在，自應依該條例
    第2 條第1 項第3 款及第7 條之規定，減其宣告刑二分之一
    ，並依法諭知其宣告刑及減得之刑，並依同條例第10條第1
    項之規定，就被告甲○○所減得之刑定應執行刑，以示懲儆
    。末共同被告蘭秀英於離婚協議書上偽造之「蘭秀容」署押
    及指印各1 枚，均應依刑法第219 條之規定，在被告甲○○
    所犯行使偽造私文書罪之主文項下，宣告沒收，併此敘明。
五、據上論斷，應依刑事訴訟法第273 條之1 第1 項、第299 條
    第1 項前段，臺灣地區與大陸地區人民關係條例第79條第4
    項、第1 項，刑法第11條前段、第28條、第216 條、第210
    條、第214 條、第55條前段、第25條第2 項、第51條第5 款
    、第219 條，中華民國九十六年罪犯減刑條例第2 條第1 項
    第3 款、第7 條、第10條第1 項，判決如主文。
本案經檢察官吳靜怡到庭執行職務。
中    華    民    國    99    年    10    月    11    日
                          刑事第五庭  法  官  石蕙慈
以上正本證明與原本無異。
如不服本判決應於收受判決後10日內向本院提出上訴書狀，並應
敘述具體理由。其未敘述上訴理由者，應於上訴期間屆滿後20日
內向本院補提理由書( 均須按他造當事人之人數附繕本) 「切勿
逕送上級法院」。
                                      書記官  羅婉榕
中    華    民    國    99    年    10    月    11    日
附論罪科刑依據之法條：
中華民國刑法第210條
（偽造私文書罪）
偽造、變造私文書，足以生損害於公眾或他人者，處5 年以下有
期徒刑。
中華民國刑法第214條
（使公務員登載不實罪）
明知為不實之事項，而使公務員登載於職務上所掌之公文書，足
以生損害於公眾或他人者，處3 年以下有期徒刑、拘役或500 元
以下罰金。
中華民國刑法第216 條
（行使偽造變造或登載不實之文書罪）
行使第210 條至第215 條之文書者，依偽造、變造文書或登載不
實事項或使登載不實事項之規定處斷。
臺灣地區與大陸地區人民關係條例第15條
左列行為不得為之：
一、使大陸地區人民非法進入臺灣地區。
二、招攬臺灣地區人民未經許可使之進入大陸地區。
三、使大陸地區人民在臺灣地區從事未經許可或與許可目的不符
    之活動。
四、僱用或留用大陸地區人民在臺灣地區從事未經許可或與許可
    範圍不符之工作。
五、居間介紹他人為前款之行為。
臺灣地區與大陸地區人民關係條例第79條（罰則）
違反第15條第1 款規定者，處1 年以上7 年以下有期徒刑，得併
科新臺幣100 萬元以下罰金。
意圖營利而犯前項之罪者，處3 年以上10年以下有期徒刑，得併
科新臺幣500 萬元以下罰金。
前二項之首謀者，處5 年以上有期徒刑，得併科新臺幣1000萬元
以下罰金。
前三項之未遂犯罰之。

司法院資訊處製作；財團法人民間司法改革基金會備份。
